ACORDAO-COMPLETO-2531326

ACÓRDÃO 3564/2023 ATA 15/2023 - SEGUNDA CÂMARA

VISTOS, relatados e discutidos estes autos de tomada de contas especial instaurada pela Secretaria Especial de Cultura, em desfavor da Associação das Comissões Organizadoras de Festivais de Música do RS e de seu ex-presidente, Sr. Tiago Henquer Cesarino, em razão da não comprovação da regular aplicação dos recursos repassados por meio Convênio 00438/2010, cujo objeto era a realização do "Festival Grito do Nativismo Gaúcho na cidade Jaguari/RS";
ACORDAM os Ministros do Tribunal de Contas da União, reunidos em sessão da Segunda Câmara, diante das razões expostas pelo relator, em:
9.1. com fundamento nos arts. 1º, inciso I, 16, inciso II, 18 e 23, inciso II, da Lei 8.443/1992; c/c os arts. 1º, inciso I, 208 e 214, inciso II, do Regimento Interno, julgar regulares com ressalva as contas dos responsáveis Associação das Comissões Organizadoras de Festivais de Música do RS e de seu ex-presidente, Sr. Tiago Henquer Cesarino, dando-lhes quitação;
9.2. dar ciência da presente deliberação aos responsáveis e aos demais interessados.

TOMADA DE CONTAS ESPECIAL. TCE instaurada pelo(a) Secretaria Especial de Cultura em razão de Não comprovação da regular aplicação dos recursos repassados pela União, Convênio 00438/2010, firmado com o/a MINISTERIO DA CULTURA, Siafi/Siconv 748417, função CULTURA, que teve como objeto REALIZAÇÃO DO FESTIVAL GRITO DO NATIVISMO GAÚCHO NA CIDADE JAGUARI/RS (nº da TCE no sistema: 108/2020).

Segunda Câmara

Secretaria Especial de Cultura.

3. Interessados/Responsáveis:
3.1. Responsáveis: Associação das Comissões Organizadoras de Festivais de Música do RS (04.472.848/0001-74); Tiago Henquer Cesarino (XXX.396.690-XX).

13.1. Ministros presentes: Vital do Rêgo (Presidente) e Aroldo Cedraz (Relator).
13.2. Ministro-Substituto convocado: Marcos Bemquerer Costa.

AROLDO CEDRAZ

Incluo, como parte integrante deste relatório, e transcrevo a seguir, a instrução técnica de peça 99, com a qual anuiu o corpo dirigente da então SecexTCE (peças 100 e 101) :
INTRODUÇÃO
1.	Cuidam os autos de tomada de contas especial instaurada pela Secretaria Especial de Cultura, em desfavor da Associação das Comissões Organizadoras de Festivais de Música do RS e de seu ex-presidente (biênio 2010-20111) , Sr. Tiago Henquer Cesarino, em razão da não comprovação da regular aplicação dos recursos repassados pela União por meio do Convênio 00438/2010 (Siafi 748417) , firmado entre o Ministério da Cultura e Associação das Comissões Organizadoras de Festivais de Música do RS, e que tinha por objeto a realização do "FESTIVAL GRITO DO NATIVISMO GAÚCHO NA CIDADE JAGUARI/RS	" (peça 8) .
HISTÓRICO
2.	Em 9/11/2018, com fundamento na IN/TCU 71/2012, alterada pela IN/TCU 76/2016 e DN/TCU 155/2016, o dirigente da instituição Secretaria Especial de Cultura autorizou a instauração da tomada de contas especial (peça 50) . O processo foi registrado no sistema e-TCE com o número 108/2020.
3.	O Convênio 00438/2010 (Siafi 748417) , foi firmado no valor de R$ 145.540,00, sendo R$ 116.432,00 à conta do concedente e R$ 29.108,00 referentes à contrapartida do convenente. Teve vigência de 13/8/2010 a 1/12/2010, com prazo para apresentação da prestação de contas em 31/12/2010. 
4.	Os repasses efetivos da União totalizaram R$ 116.432,00 (peça 10) , e foram creditados na conta bancária específica em 30/8/2010 (peça 20, p. 1) .
5.	A prestação de contas e complementações enviadas foram analisadas por meio dos documentos constantes nas peças 36, 38 e 44.
6.	O Parecer Técnico de Análise de Cumprimento do Objeto (peça 36) e Parecer Técnico nº 083/2015-G06/Passivo/CPCON/CGEXE/SPOA/SE/MinC (peça 38) externaram dificuldades para se manifestar, conclusivamente, acerca da prestação de contas, tendo em vista a incompletude de seus elementos. Por sua vez, o Laudo Final nº 011/2016-G06/Passivo/CPCON/CGEXE/SPOA/SE/MinC (peça 44) , considerando que haviam sido assegurados ao convenente o devido acesso ao contraditório e à ampla defesa, sugeriu a reprovação da prestação de contas, devido ao não cumprimento integral de seu objeto.
7.	O fundamento para a instauração da Tomada de Contas Especial, conforme consignado na matriz de responsabilização originalmente elaborada pelo tomador de contas, foi a constatação da seguinte irregularidade: 
Deixar de comprovar a execução do objeto do convênio nº 748417, exercício 2010.
8.	Os responsáveis arrolados na fase interna foram devidamente comunicados e, diante da ausência de justificativas suficientes para elidir a irregularidade e da não devolução dos recursos, instaurou-se a tomada de contas especial.
9.	No Relatório de TCE nº 08/2020 (peça 63) , o tomador de contas concluiu que o prejuízo importaria no valor atualizado sem juros, em 10/1/2020, de R$ 241.841,95, imputando a responsabilidade à Associação das Comissões Organizadoras de Festivais de Música do RS e ao Sr. Tiago Henquer Cesarino, na condição de dirigente (presidente de 1/1/2010 a 31/12/2011) . 
10.	Em 23/3/2020, a Controladoria-Geral da União emitiu o relatório de auditoria (peça 66) , em concordância com o relatório do tomador de contas. O certificado de auditoria e o parecer do dirigente do órgão de controle interno concluíram pela irregularidade das presentes contas (peças 67 e 68) .
11.	Em 31/3/2020, o ministro responsável pela área atestou haver tomado conhecimento das conclusões contidas no relatório e certificado de auditoria, bem como do parecer conclusivo do dirigente do órgão de controle interno, manifestando-se pela irregularidade das contas, e determinou o encaminhamento do processo ao Tribunal de Contas da União (peça 69) .
12.	Na instrução inicial (peça 72) , verificou-se que ainda remanescia pendente de encaminhamento a documentação necessária para complementar a insuficiência da prestação de contas, em especial quanto aos registros visuais dos eventos, restando impossibilitada a comprovação da execução física do Convênio 00438/2010 e, por conseguinte, a demonstração da boa e regular aplicação dos recursos do ajuste. Assim, concluiu-se pela necessidade de realização de citação para a seguinte irregularidade: 
12.1.	Irregularidade: apresentação de documentação insuficiente para atestar o cumprimento físico das metas e etapas aprovadas no Plano de Trabalho, a despeito de inúmeras diligências realizadas pelo extinto MinC com vistas a obter registros visuais da realização dos eventos e outros elementos comprobatórios.
12.1.1.		Evidências da irregularidade: documentos técnicos presentes nas peças 8, 12, 13, 32, 36, 37, 38, 39, 41, 43, 44, 47, 50 e 59.
12.1.2.		Normas infringidas: Art. 37, caput, c/c o art. 70, parágrafo único, da Constituição da República Federativa do Brasil, art. 93 do Decreto-lei 200/1967; art. 66, caput, do Decreto 93.872/1986, art. 10 da Instrução Normativa 71/2012 alíneas "a" e "h" do inciso II, § 1º, do artigo 63 da Portaria Interministerial nº 127/2008; e alínea "a", inciso II, artigo 38 da Instrução Normativa/STN nº 01/1997.
12.2.		Débitos relacionados aos responsáveis Associação das Comissões Organizadoras de Festivais de Música do RS (CNPJ: 04.472.848/0001-74) e Tiago Henquer Cesarino (CPF: XXX.396.690-XX) :
	Data de ocorrência
	Valor histórico (R$) 
	Identificador da parcela

	25/8/2010
	116.432,00
	D

	9/8/2011
	1.729,52*
	C

*parcela recolhida em 9/8/2011, conforme GRU à peça 34, p. 2.
12.2.1.		Cofre credor: Fundo Nacional de Cultura.
12.2.2.		Responsável: Associação das Comissões Organizadoras de Festivais de Música do RS (CNPJ: 04.472.848/0001-74) .
12.2.2.1.	Conduta: não comprovar, por intermédio de seu dirigente, a execução física do Convênio 00438/2010 (Siafi 748417) , em virtude do não encaminhamento da documentação reiteradamente solicitada, pelo extinto MinC, para complementar a insuficiência da prestação de contas, em especial quanto aos registros visuais dos eventos.
12.2.2.2.	Nexo de causalidade: O não encaminhamento da documentação solicitada pelo extinto MinC, para complementar a insuficiência da prestação de contas, em especial quanto aos registros visuais dos eventos, impossibilita a comprovação da execução física do Convênio 00438/2010 (Siafi 748417) , resultando em presunção de dano ao erário.
12.2.2.3.	Culpabilidade: Não há excludentes de ilicitude, de culpabilidade e de punibilidade; é razoável supor que o administrador responsável pela pessoa jurídica tinha consciência da ilicitude de sua conduta; era exigível conduta diversa da praticada, qual seja, encaminhar documentação solicitada, pelo extinto MinC, para complementar a insuficiência da prestação de contas, em especial quanto aos registros visuais dos eventos. 
12.2.3.	Responsável: Tiago Henquer Cesarino (CPF: XXX.396.690-XX) .
12.2.3.1.	Conduta: não comprovar a execução física do Convênio 00438/2010 (Siafi 748417) , em virtude do não encaminhamento da documentação reiteradamente solicitada, pelo extinto MinC, para complementar a insuficiência da prestação de contas, em especial quanto aos registros visuais dos eventos.
12.2.3.2.	Nexo de causalidade: O não encaminhamento da documentação solicitada, pelo extinto MinC, para complementar a insuficiência da prestação de contas, em especial quanto aos registros visuais dos eventos, impossibilita a comprovação da execução física do Convênio 00438/2010 (Siafi 748417) , resultando em presunção de dano ao erário.
12.2.3.3.	Culpabilidade: Não há excludentes de ilicitude, de culpabilidade e de punibilidade; é razoável supor que o administrador responsável pela pessoa jurídica tinha consciência da ilicitude de sua conduta; era exigível conduta diversa da praticada, qual seja, encaminhar documentação solicitada, pelo extinto MinC, para complementar a insuficiência da prestação de contas, em especial quanto aos registros visuais dos eventos. 
13.	Encaminhamento: citação.
14.	Em cumprimento ao pronunciamento da unidade (peça 74) , foi efetuada citação dos responsáveis, nos moldes adiante:
a)	 Associação das Comissões Organizadoras de Festivais de Música do RS - promovida a citação do responsável, conforme delineado adiante:
	Comunicação: Ofício 34071/2020 - Seproc (peça 77) 
Data da Expedição: 27/7/2020
Data da Ciência: não houve (Ausente) (peça 79) 
Observação: Ofício enviado para o endereço do responsável, conforme pesquisa na base de dados  no sistema da Receita Federal, custodiada pelo TCU .
	
	Comunicação: Ofício 49860/2020 - Seproc (peça 85) 
Data da Expedição: 21/9/2020
Data da Ciência: 28/9/2020 (peça 92) 
Nome Recebedor: Ivaristo Correa
Observação: Ofício enviado para o endereço do responsável, conforme pesquisa na base de dados no sistema da Receita Federal, custodiada pelo TCU (peça 82) .
Fim do prazo para a defesa: 13/10/2020
	
	Comunicação: Ofício 45914/2020 - Seproc (peça 90) 
Data da Expedição: 23/9/2020
Data da Ciência: 1/10/2020 (peça 95) 
Nome Recebedor: Carlos Magno Cesarino
Observação: Ofício enviado para o endereço do responsável, conforme pesquisa na base de dados no sistema da Receita Federal, custodiada pelo TCU (peça 82) .
Fim do prazo para a defesa: 16/10/2020
	
	Comunicação: Ofício 49881/2020 - Seproc (peça 86) 
Data da Expedição: 21/9/2020
Data da Ciência: não houve (Mudou-se) (peça 94) 
Observação: Ofício enviado para o endereço do responsável, conforme pesquisa na base de dados  no sistema do Renach, custodiada pelo TCU  (peça 82) .
	
	Comunicação: Edital 1566/2020 - Seproc (peça 83) 
Data da Publicação: 18/9/2020
Fim do prazo para a defesa: 4/10/2020
	
b)	 Tiago Henquer Cesarino - promovida a citação do responsável, conforme delineado adiante:
	Comunicação: Ofício 34072/2020 - Seproc (peça 78) 
Data da Expedição: 27/7/2020
Data da Ciência: não houve (Ausente) (peça 80) 
Observação: Ofício enviado para o endereço do responsável, conforme pesquisa na base de dados  no sistema da Receita Federal, custodiada pelo TCU .
	
	Comunicação: Ofício 45906/2020 - Seproc (peça 89) 
Data da Expedição: 23/9/2020
Data da Ciência: 28/9/2020 (peça 93) 
Nome Recebedor: Ivaristo Correa
Observação: Ofício enviado para o endereço do responsável, conforme pesquisa na base de dados no sistema da Receita Federal, custodiada pelo TCU (peça 82) .
Fim do prazo para a defesa: 13/10/2020
	
	Comunicação: Ofício 49973/2020 - Seproc (peça 87) 
Data da Expedição: 21/9/2020
Data da Ciência: não houve (Mudou-se) (peça 91) 
Observação: Ofício enviado para o endereço do responsável, conforme pesquisa na base de dados  no sistema do Renach, custodiada pelo TCU  (peça 82) .
	
	Comunicação: Ofício 49979/2020 - Seproc (peça 88) 
Data da Expedição: 21/9/2020
Data da Ciência: não houve (Não procurado) (peça 96) 
Observação: Ofício enviado para o endereço do responsável, conforme pesquisa na base de dados  no sistema da Receita Federal, custodiada pelo TCU  (peça 82) .
	
15.	Conforme Despacho de Conclusão das Comunicações Processuais (peça 97) , as providências inerentes às comunicações processuais foram concluídas. 
16.	Transcorrido o prazo regimental, os responsáveis Associação das Comissões Organizadoras de Festivais de Música do RS e Tiago Henquer Cesarino permaneceram silentes, devendo ser considerados revéis, nos termos do art. 12, § 3º, da Lei 8.443/1992.
ANÁLISE DOS PRESSUPOSTOS DE PROCEDIBILIDADE DA IN/TCU 71/2012
Avaliação de Viabilidade do Exercício do Contraditório e Ampla Defesa
17.		Verifica-se que não houve o transcurso de mais de dez anos desde o fato gerador sem que tenha havido a notificação dos responsáveis pela autoridade administrativa federal competente (art. 6º, inciso II, c/c art. 19 da IN/TCU 71/2012, modificada pela IN/TCU 76/2016) , uma vez que o fato gerador da irregularidade sancionada ocorreu em 25/8/2010, e os responsáveis foram notificados sobre a irregularidade pela autoridade administrativa competente conforme abaixo:
17.1.	Associação das Comissões Organizadoras de Festivais de Música do RS, por meio do Edital de Notificação nº 13, publicado no DOU de 16/1/2020 (peça 59) .
17.2.	Tiago Henquer Cesarino, por meio do Ocio SEI nº 191/2018/CPCON/CGEXE/SPOA/SE-MINC (peça 52) , recebido em 27/11/2018 (peça 54) .
Valor de Constituição da TCE 	
18.		Verifica-se, ainda, que o valor atualizado do débito apurado (sem juros) em 1/1/2017 é de R$ 176.277,23, portanto superior ao limite mínimo de R$ 100.000,00, na forma estabelecida conforme os arts. 6º, inciso I, e 19 da IN/TCU 71/2012, modificada pela IN/TCU 76/2016. 
OUTROS PROCESSOS/DÉBITOS NOS SISTEMAS DO TCU COM OS MESMOS RESPONSÁVEIS
19.		Informa-se que foi encontrado processo no Tribunal com os mesmos responsáveis:
	Responsável
	Processos

	Associação das Comissões Organizadoras de Festivais de Música do RS
	Processo 027.738/2014-0 [TCE, aberto, "Convênio 748947/2010 celebrado entre Ministério da Cultura - MinC e a Associação das Comissões Organizadoras de Festivais de Música do RS, tendo como objeto a implementação do projeto "Festival, Serra, Campo e Cantiga na Cidade de Veranópolis - RS""]
Processo 034.299/2018-1 [SOLI, encerrado, "Solicitação de informação do MPF, referente a existência de processos envolvendo Tiago Henquer Cesarin e a Acofem/RS  ou relacionadas aos Convênios de SIAFI n.° 752748, 751532, 750087, 749207, 749205, 748947, 748946, 748417 e 735614, celebrados entre o Ministério da Cultura e a Acofem/RS no ano de 2010"]
Processo 013.020/2017-0 [CBEX, encerrado, "Cobrança Executiva de débito originária do (s) AC (s) AC-1636-4/2017-2C , referente ao TC Processo 020.407/2014-9"]
Processo 013.018/2017-5 [CBEX, encerrado, "Cobrança Executiva de multa originária do (s) AC (s) AC-1636-4/2017-2C , referente ao TC Processo 020.407/2014-9"]
Processo 024.676/2016-0 [CBEX, encerrado, "Cobrança Executiva de multa originária do (s) AC (s) AC-3349-17/2016-1C , referente ao TC Processo 027.738/2014-0"]
Processo 031.315/2015-1 [CBEX, encerrado, "Cobrança Executiva de multa originária do (s) AC (s) AC-4.609-28/2015-1C    , referente ao TC Processo 026.672/2013-8"]
Processo 007.943/2016-4 [CBEX, encerrado, "Cobrança Executiva de multa originária do (s) AC (s) AC-889-3/2016-1C , referente ao TC Processo 000.892/2014-9"]
Processo 024.698/2016-4 [CBEX, encerrado, "Cobrança Executiva de débito originária do (s) AC (s) AC-3349-17/2016-1C , referente ao TC Processo 027.738/2014-0"]
Processo 010.119/2014-0 [SOLI, encerrado, "| SOLI | AGU | Solicitação de informações da Procuradoria Seccional da União em Bagé sobre o andamento do TC Processo 005.409/2014-4"]
Processo 007.998/2016-3 [CBEX, encerrado, "Cobrança Executiva de débito originária do (s) AC (s) AC-889-3/2016-1C , referente ao TC Processo 000.892/2014-9"]
Processo 031.361/2015-3 [CBEX, encerrado, "Cobrança Executiva de débito originária do (s) AC (s) AC-4.609-28/2015-1C    , referente ao TC Processo 026.672/2013-8"]
Processo 010.069/2015-1 [CBEX, encerrado, "Cobrança Executiva de débito originária do (s) AC (s) AC-4.190-26/2014-1C    , referente ao TC Processo 009.917/2013-6"]
Processo 010.067/2015-9 [CBEX, encerrado, "Cobrança Executiva de multa originária do (s) AC (s) AC-4.190-26/2014-1C    , referente ao TC Processo 009.917/2013-6"]
Processo 021.179/2016-6 [SOLI, encerrado, "Solicitação de informação /cópia de processo por parte do MPF acerca do TC Processo 027.738/2014-0 (TCE referente Convênio 748947/2010 celebrado entre MinC e a Associação das Comissões Organizadoras de Festivais de Música do RS) - IC n. 1.29.012.000159/2016-97"]
Processo 020.407/2014-9 [TCE, encerrado, "Convênio 752748/2010-SINCONV celebrado entre o Ministério da Cultura e a Associação das Comissões organizadoras de festivais de músicas do Rio Grande do Sul referente ao projeto Festival do Jerra da Canção Nativa na cidade de Santa Vitória do Palmar/RS"]
Processo 026.672/2013-8 [TCE, encerrado, "Tomada de Contas Especial instaurada pelo Ministério da Cultura, em razão de irregularidades na documentação exigida para prestação de contas do convênio SICONV nº 735614/2010- MinC/FNC"]
Processo 009.917/2013-6 [TCE, encerrado, "Tomada de contas especial instaurada pelo Ministério da Cultura, decorrente da omissão do dever de prestar contas dos recursos do Convênio Pronac 10-4078 (Siafi 751.532) , repassado à Associação das Comissões Organizadoras dos Festivais de Música do RS (Acofen) , tendo por objeto a realização do Festival Canto sem Fronteira, na cidade de Bagé (RS) "]
Processo 000.892/2014-9 [TCE, encerrado, "Tomada de Contas Especial referente ao Convênio SICONV n° 750087/2010 celebrado entre Associação das Comissões Organizadoras de Festival de Música do RS  ACOFEM e o Ministério da Cultura, cujo objeto era implementação do Projeto Festival de Trova e Música Regionalista na Cidade de Bagé"]
Processo 005.409/2014-4 [TCE, encerrado, "Convênio Siconv 749205/2010, celebrado entre o Ministério da Cultura e a Associação das Comissões Organizadoras de Festivais de Música do RS, com o objetivo de implantação do projeto "Festival da Canção de Carazinho-RS""]
Processo 017.992/2020-6 [TCE, aberto, "TCE instaurada pelo (a) Secretaria Especial de Cultura em razão de Não comprovação da regular aplicação dos recursos repassados pela União, Convênio 00440/2010, firmado com o/a MINISTERIO DA CIDADANIA, Siafi/Siconv 748946, função CULTURA, que teve como objeto REALIZAÇÃO DO FESTIVAL LAÇADOR DO CANTO NATIVO NA CIDADE DE PORTO ALEGRE/RS (nº da TCE no sistema: 4776/2019) "]

	Tiago Henquer Cesarino
	Processo 027.738/2014-0 [TCE, aberto, "Convênio 748947/2010 celebrado entre Ministério da Cultura - MinC e a Associação das Comissões Organizadoras de Festivais de Música do RS, tendo como objeto a implementação do projeto "Festival, Serra, Campo e Cantiga na Cidade de Veranópolis - RS""]
Processo 013.020/2017-0 [CBEX, encerrado, "Cobrança Executiva de débito originária do (s) AC (s) AC-1636-4/2017-2C, referente ao TC Processo 020.407/2014-9"]
Processo 013.019/2017-1 [CBEX, encerrado, "Cobrança Executiva de multa originária do (s) AC (s) AC-1636-4/2017-2C, referente ao TC Processo 020.407/2014-9"]
Processo 024.663/2016-6 [CBEX, encerrado, "Cobrança Executiva de multa originária do (s) AC (s) AC-3349-17/2016-1C, referente ao TC Processo 027.738/2014-0"]
Processo 031.296/2015-7 [CBEX, encerrado, "Cobrança Executiva de multa originária do (s) AC (s) AC-4.609-28/2015-1C, referente ao TC Processo 026.672/2013-8"]
Processo 024.698/2016-4 [CBEX, encerrado, "Cobrança Executiva de débito originária do (s) AC (s) AC-3349-17/2016-1C, referente ao TC Processo 027.738/2014-0"]
Processo 007.998/2016-3 [CBEX, encerrado, "Cobrança Executiva de débito originária do (s) AC (s) AC-889-3/2016-1C, referente ao TC Processo 000.892/2014-9"]
Processo 007.886/2016-0 [CBEX, encerrado, "Cobrança Executiva de multa originária do (s) AC (s) AC-889-3/2016-1C, referente ao TC Processo 000.892/2014-9"]
Processo 031.361/2015-3 [CBEX, encerrado, "Cobrança Executiva de débito originária do (s) AC (s) AC-4.609-28/2015-1C, referente ao TC Processo 026.672/2013-8"]
Processo 010.069/2015-1 [CBEX, encerrado, "Cobrança Executiva de débito originária do (s) AC (s) AC-4.190-26/2014-1C, referente ao TC Processo 009.917/2013-6"]
Processo 010.066/2015-2 [CBEX, encerrado, "Cobrança Executiva de multa originária do (s) AC (s) AC-4.190-26/2014-1C, referente ao TC Processo 009.917/2013-6"]
Processo 021.179/2016-6 [SOLI, encerrado, "Solicitação de informação /cópia de processo por parte do MPF acerca do TC Processo 027.738/2014-0 (TCE referente Convênio 748947/2010 celebrado entre MinC e a Associação das Comissões Organizadoras de Festivais de Música do RS) - IC n. 1.29.012.000159/2016-97"]
Processo 026.672/2013-8 [TCE, encerrado, "Tomada de Contas Especial instaurada pelo Ministério da Cultura, em razão de irregularidades na documentação exigida para prestação de contas do convênio SICONV nº 735614/2010- MinC/FNC"]
Processo 020.407/2014-9 [TCE, encerrado, "Convênio 752748/2010-SINCONV celebrado entre o Ministério da Cultura e a Associação das Comissões organizadoras de festivais de músicas do Rio Grande do Sul referente ao projeto Festival do Jerra da Canção Nativa na cidade de Santa Vitória do Palmar/RS"]
Processo 000.892/2014-9 [TCE, encerrado, "Tomada de Contas Especial referente ao Convênio SICONV n° 750087/2010 celebrado entre Associação das Comissões Organizadoras de Festival de Música do RS  ACOFEM e o Ministério da Cultura, cujo objeto era implementação do Projeto Festival de Trova e Música Regionalista na Cidade de Bagé"]
Processo 005.409/2014-4 [TCE, encerrado, "Convênio Siconv 749205/2010, celebrado entre o Ministério da Cultura e a Associação das Comissões Organizadoras de Festivais de Música do RS, com o objetivo de implantação do projeto "Festival da Canção de Carazinho-RS""]
Processo 009.917/2013-6 [TCE, encerrado, "Tomada de contas especial instaurada pelo Ministério da Cultura, decorrente da omissão do dever de prestar contas dos recursos do Convênio Pronac 10-4078 (Siafi 751.532) , repassado à Associação das Comissões Organizadoras dos Festivais de Música do RS (Acofen) , tendo por objeto a realização do Festival Canto sem Fronteira, na cidade de Bagé (RS) "]
Processo 017.992/2020-6 [TCE, aberto, "TCE instaurada pelo (a) Secretaria Especial de Cultura em razão de Não comprovação da regular aplicação dos recursos repassados pela União, Convênio 00440/2010, firmado com o/a MINISTERIO DA CIDADANIA, Siafi/Siconv 748946, função CULTURA, que teve como objeto REALIZAÇÃO DO FESTIVAL LAÇADOR DO CANTO NATIVO NA CIDADE DE PORTO ALEGRE/RS (nº da TCE no sistema: 4776/2019) "]

20.		A tomada de contas especial está, assim, devidamente constituída e em condição de ser instruída.
EXAME TÉCNICO
Da validade das notificações:
21.	Preliminarmente, cumpre tecer breves considerações sobre a forma como são realizadas as comunicações processuais no TCU. A esse respeito, destacam-se o art. 179, do Regimento Interno do TCU (Resolução 155, de 4/12/2002) e o art. 4º, inciso III, § 1º, da Resolução TCU 170, de 30 de junho de 2004, in verbis:
Art. 179. A citação, a audiência ou a notificação, bem como a comunicação de diligência, farse-ão:
I - mediante ciência da parte, efetivada por servidor designado, por meio eletrônico, fac-símile, telegrama ou qualquer outra forma, desde que fique confirmada inequivocamente a entrega da comunicação ao destinatário;
II - mediante carta registrada, com aviso de recebimento que comprove a entrega no endereço do destinatário;
III - por edital publicado no Diário Oficial da União, quando o seu destinatário não for localizado
 (...) 
Art. 3º As comunicações serão dirigidas ao responsável, ou ao interessado, ou ao dirigente de órgão ou entidade, ou ao representante legal ou ao procurador constituído nos autos, com poderes expressos no mandato para esse fim, por meio de:
I - correio eletrônico, fac-símile ou telegrama;
II - servidor designado;
III - carta registrada, com aviso de recebimento;
IV - edital publicado no Diário Oficial da União, quando o seu destinatário não for localizado, nas hipóteses em que seja necessário o exercício de defesa.
Art. 4º. Consideram-se entregues as comunicações:
I - efetivadas conforme disposto nos incisos I e II do artigo anterior, mediante confirmação da ciência do destinatário;
II - realizadas na forma prevista no inciso III do artigo anterior, com o retorno do aviso de recebimento, entregue comprovadamente no endereço do destinatário;
III - na data de publicação do edital no Diário Oficial da União, quando realizadas na forma prevista no inciso IV do artigo anterior.
§ 1º O endereço do destinatário deverá ser previamente confirmado mediante consulta aos sistemas disponíveis ao Tribunal ou a outros meios de informação, a qual deverá ser juntada ao respectivo processo.
 (...) 
22.		Bem se vê, portanto, que a validade da citação via postal não depende de que o aviso de recebimento seja assinado pelo próprio destinatário da comunicação, o que dispensa, no caso em tela, a entrega do AR em "mãos próprias". A exigência da norma é no sentido de o Tribunal verificar se a correspondência foi entregue no endereço correto, residindo aqui a necessidade de certeza inequívoca. 
23.		Não é outra a orientação da jurisprudência do TCU, conforme se verifica dos julgados a seguir transcritos:
São válidas as comunicações processuais entregues, mediante carta registrada, no endereço correto do responsável, não havendo necessidade de que o recebimento seja feito por ele próprio (Acórdão 3648/2013-TCU-Segunda Câmara, Relator Min. José Jorge) ;
É prescindível a entrega pessoal das comunicações pelo TCU, razão pela qual não há necessidade de que o aviso de recebimento seja assinado pelo próprio destinatário. Entregandose a correspondência no endereço correto do destinatário, presume-se o recebimento da citação. (Acórdão 1019/2008-TCU-Plenário, Relator Min. Benjamin Zymler) ;
As comunicações do TCU, inclusive as citações, deverão ser realizadas mediante Aviso de Recebimento - AR, via Empresa Brasileira de Correios e Telégrafos, bastando para sua validade que se demonstre que a correspondência foi entregue no endereço correto. (Acórdão 1526/2007-TCU-Plenário, Relator Min. Aroldo Cedraz) .
24.	A validade do critério de comunicação processual do TCU foi referendada pelo Supremo Tribunal Federal, nos termos do julgamento do MS-AgR 25.816/DF, por meio do qual se afirmou a desnecessidade da ciência pessoal do interessado, entendendo-se suficiente a comprovação da entrega do "AR" no endereço do destinatário:
Ementa: agravo regimental. Mandado de segurança. Desnecessidade de intimação pessoal das decisões do tribunal de contas da união. art. 179 do regimento interno do TCU. Intimação do ato impugnado por carta registrada, iniciado o prazo do art. 18 da lei nº 1.533/51 da data constante do aviso de recebimento. Decadência reconhecida. Agravo improvido.
O envio de carta registrada com aviso de recebimento está expressamente enumerado entre os meios de comunicação de que dispõe o Tribunal de Contas da União para proceder às suas intimações.
O inciso II do art. 179 do Regimento Interno do TCU é claro ao exigir apenas a comprovação da entrega no endereço do destinatário, bastando o aviso de recebimento simples. 
Da revelia dos responsáveis Associação das Comissões Organizadoras de Festivais de Música do RS e Tiago Henquer Cesarino
25.	No caso vertente, verifica-se que a citação da Associação das Comissões Organizadoras de Festivais de Música do RS e Tiago Henquer Cesarino) restou frustrada nos endereços constantes na base de dados da Receita Federal (peça 81) e nas demais bases de dados públicas custodiadas pelo TCU (TSE e Renach - peça 82) , conforme detalhado no item 14 desta instrução. Por conseguinte, utilizou-se da via editalícia para citar validamente a referida entidade, conforme a seguir discriminado:
25.1.	Associação das Comissões Organizadoras de Festivais de Música do RS, por intermédio do Edital 1566/2020 - Seproc, publicado no DOU de 18/9/2020 (peça 83) .
26.		Por sua vez, após tentativas malsucedidas de promover-se a citação do Sr. Tiago Henquer Cesarino, foi possível citá-lo validamente, por intermédio do Ofício 45906/2020 - Seproc  (peça 89) , recebido em seu endereço constante das bases de dados da Receita Federal (AR peça 93) .
27.	Nos processos do TCU, a revelia não leva à presunção de que sejam verdadeiras todas as imputações levantadas contra os responsáveis, diferentemente do que ocorre no processo civil, em que a revelia do réu opera a presunção da verdade dos fatos narrados pelo autor (Acórdão 1009/2018-TCU-Plenário, Relator Min. Bruno Dantas; 2369/2013 - TCU - Plenário, Relator Min. Benjamin Zymler e 2449/2013 - TCU - Plenário, Relator Min. Benjamin Zymler) . Dessa forma, a avaliação da responsabilidade do agente não pode prescindir da prova existente no processo ou para ele carreada. 
28.	Ao não apresentarem suas defesas, os responsáveis deixaram de produzir prova da regular aplicação dos recursos sob sua responsabilidade, em afronta às normas que impõem aos gestores públicos a obrigação legal de, sempre que demandados pelos órgãos de controle, apresentarem os documentos que demonstrem a correta utilização das verbas públicas, a exemplo do contido no art. 93 do Decreto-Lei 200/1967: "Quem quer que utilize dinheiros públicos terá de justificar seu bom e regular emprego na conformidade das leis, regulamentos e normas emanadas das autoridades administrativas competentes." 
29.	Não obstante a revelia configurada no feito, os autos foram compulsados novamente, não se identificando qualquer elemento que pudesse ser aproveitado em favor dos responsáveis.
30.	Nessa linha, registra-se que, a despeito de o Sr. Tiago Cesarino haver informado que diligências dirigidas à Associação estariam sendo finalizadas e seriam entregues - conforme o Ofício nº 012/201 - ACOFEM/RS, de 24/10/2011 (peça 35) - não foi apresentada qualquer outra manifestação nos autos a esse respeito e, nem tampouco, encaminhada a documentação necessária para complementar a insuficiência da prestação de contas, em especial quanto aos registros visuais dos eventos, resultando na impossibilidade de se comprovar a execução física do Convênio 00438/2010.
31.	Em se tratando de processo em que as parte interessadas não se manifestaram acerca das irregularidades imputadas, não há elementos para que se possa efetivamente aferir e reconhecer a ocorrência de boa-fé na conduta dos responsáveis, podendo este Tribunal, desde logo, proferir o julgamento de mérito pela irregularidade das contas, conforme os termos dos §§ 2º e 6º do art. 202 do Regimento Interno do TCU. (Acórdão 2064/2011-TCU-Primeira Câmara (relator Min. Ubiratan Aguiar) , 6.182/2011-TCU-1ª Câmara (relator Min. Weber de Oliveira) , 4.072/2010-TCU-1ª Câmara (Relator Min. Valmir Campelo) , 1.189/2009-TCU-1ª Câmara (Relator Min. Marcos Bemquerer) , 731/2008-TCU-Plenário (Relator Min. Aroldo Cedraz) .
32.	Dessa forma, os responsáveis Associação das Comissões Organizadoras de Festivais de Música do RS e Tiago Henquer Cesarino devem ser considerados revéis, nos termos do art. 12, § 3º, da Lei 8.443/1992, devendo as contas serem julgadas irregulares, condenando-os solidariamente ao débito apurado e aplicando-lhes a multa prevista no art. 57 da Lei 8.443/1992.
Prescrição da Pretensão Punitiva
33.		Vale ressaltar que a pretensão punitiva do TCU, conforme Acórdão 1441/2016-TCU-Plenário, Relator Min. Benjamin Zymler, que uniformizou a jurisprudência acerca dessa questão, subordina-se ao prazo geral de prescrição indicado no art. 205 do Código Civil, que é de dez anos, contado da data de ocorrência da irregularidade sancionada, nos termos do art. 189 do Código Civil, sendo este prazo interrompido pelo ato que ordenar a citação, a audiência ou a oitiva dos responsáveis.
34.	No caso em exame, não ocorreu a prescrição, uma vez que a irregularidade sancionada ocorreu em 1/1/2011, e o ato de ordenação da citação ocorreu em 3/7/2020 (peça 73) .
CONCLUSÃO
35.		Em face da análise promovida na seção "Exame Técnico", verifica-se que os responsáveis Associação das Comissões Organizadoras de Festivais de Música do RS e Tiago Henquer Cesarino não lograram comprovar a boa e regular aplicação dos recursos. Instados a se manifestar, optaram pelo silêncio, configurando a revelia, nos termos do § 3º, do art. 12, da Lei 8.443/1992. Ademais, inexistem nos autos elementos que demonstrem a boa-fé dos responsáveis ou a ocorrência de outras excludentes de culpabilidade.
36.	Vale ressaltar que a jurisprudência pacífica nesta Corte é no sentido da imprescritibilidade das ações de ressarcimento ao erário (Súmula TCU 282) . Dessa forma, identificado dano ao erário, devese instaurar e julgar o processo de tomada de contas especial para responsabilizar seus agentes causadores, respeitando o direito ao contraditório e à ampla defesa, independentemente de quando ocorreram os atos impugnados.
37.	Verifica-se também que não houve a prescrição da pretensão punitiva, conforme análise já realizada (item 34) .
38.		Assim, sugere-se que os responsáveis tenham suas contas julgadas irregulares, nos termos do art. 202, § 6º, do Regimento Interno do TCU, com a imputação solidária do débito, atualizado monetariamente e acrescido de juros de mora, nos termos do art. 202, § 1º do Regimento Interno do TCU, descontado o valor eventualmente recolhido, com a aplicação da multa prevista no art. 57 da Lei 8.443/1992.
39.	Por fim, como não houve elementos que pudessem modificar o entendimento acerca das irregularidades em apuração, mantém-se a matriz de responsabilização presente na peça 71.
PROPOSTA DE ENCAMINHAMENTO
40.	Diante do exposto, submetemos os autos à consideração superior, propondo ao Tribunal:
a) considerar revéis os responsáveis Associação das Comissões Organizadoras de Festivais de Música do RS (CNPJ: 04.472.848/0001-74) e Tiago Henquer Cesarino (CPF: XXX.396.690-XX) , para todos os efeitos, dando-se prosseguimento ao processo, com fulcro no art. 12, § 3º, da Lei 8.443/1992; 
b) julgar irregulares, nos termos dos arts. 1º, inciso I, 16, inciso III, alíneas b e c, da Lei 8.443/1992, c/c os arts. 19 e 23, inciso III, da mesma Lei, as contas dos responsáveis Associação das Comissões Organizadoras de Festivais de Música do RS (CNPJ: 04.472.848/0001-74) e Tiago Henquer Cesarino (CPF: XXX.396.690-XX) , condenando-os solidariamente ao pagamento da importância a seguir especificada, atualizada monetariamente e acrescida dos juros de mora, calculada a partir da data discriminada até a data da efetiva quitação do débito, fixando-lhes o prazo de quinze dias, para que comprovem, perante o Tribunal, o recolhimento da dívida aos cofres do Tesouro Nacional, nos termos do art. 23, inciso III, alínea "a", da citada lei, c/c o art. 214, inciso III, alínea "a", do Regimento Interno do TCU.  
		Débitos relacionados ao responsável Associação das Comissões Organizadoras de Festivais de Música do RS (CNPJ: 04.472.848/0001-74) em solidariedade com Tiago Henquer Cesarino (CPF: XXX.396.690-XX) :
	Data de ocorrência
	Valor histórico (R$) 
	Tipo da parcela

	25/8/2010
	116.432,00
	Débito

	9/8/2011
	1.729,52
	Crédito

					Valor atualizado do débito (com juros) em 5/2/2021: R$ 245.159,04.
c) aplicar individualmente aos responsáveis Associação das Comissões Organizadoras de Festivais de Música do RS (CNPJ: 04.472.848/0001-74) e Tiago Henquer Cesarino (CPF: XXX.396.690-XX) , a multa prevista no art. 57 da Lei 8.443/1992 c/c o art. 267 do Regimento Interno do TCU, fixando-lhes o prazo de quinze dias, a contar da notificação, para que comprovem, perante o Tribunal (art. 214, III, alínea "a", do Regimento Interno do TCU) , o recolhimento da dívida aos cofres do Tesouro Nacional, atualizada monetariamente desde a data do acórdão que vier a ser proferido por este Tribunal até a data do efetivo recolhimento, se paga após o vencimento, na forma da legislação em vigor;
d)  autorizar, desde logo, a cobrança judicial das dívidas, caso não atendidas as notificações, na forma do disposto no art. 28, inciso II, da Lei 8.443/1992;
e) autorizar também, desde logo, se requerido, com fundamento no art. 26, da Lei 8.443, de 1992, c/c o art. 217, §§ 1º e 2º do Regimento Interno do TCU, o parcelamento da (s) dívida (s) em até 36 parcelas, incidindo, sobre cada parcela, corrigida monetariamente, os correspondentes acréscimos legais, fixando-lhe o prazo de quinze dias, a contar do recebimento da notificação, para comprovar, perante o Tribunal, o recolhimento da primeira parcela, e de trinta dias, a contar da parcela anterior, para comprovar os recolhimentos das demais parcelas, devendo incidir, sobre cada valor mensal, atualizado monetariamente, os juros de mora devidos, no caso do débito, na forma prevista na legislação em vigor, alertando os responsáveis de que a falta de comprovação do recolhimento de qualquer parcela importará o vencimento antecipado do saldo devedor, nos termos do § 2º do art. 217 do Regimento Interno deste Tribunal; 
f) enviar cópia do Acórdão a ser prolatado à Procuradoria da República no Estado do Rio Grande do Sul, nos termos do § 3º do art. 16 da Lei 8.443/1992, c/c o § 7º do art. 209 do Regimento Interno do TCU, para adoção das medidas cabíveis; e
g) enviar cópia do Acórdão que vier a ser proferido ao Secretaria Especial da Cultura e aos responsáveis, para ciência;
h) informar à Procuradoria da República no Estado do Rio Grande do Sul, ao Secretaria Especial da Cultura e aos responsáveis que a presente deliberação, acompanhada do Relatório e do Voto que a fundamenta, está disponível para a consulta no endereço www.tcu.gov.br/acordaos, além de esclarecer que, caso requerido, o TCU poderá fornecer sem custos as correspondentes cópias, de forma impressa; e
i) informar à Procuradoria da República no Estado do Rio Grande do Sul que, nos termos do parágrafo único do art. 62 da Resolução TCU 259/2014, os procuradores e membros do Ministério Público credenciados nesta Corte podem acessar os presentes autos de forma eletrônica e automática, ressalvados apenas os casos de eventuais peças classificadas como sigilosas, as quais requerem solicitação formal.
2.	Dissentindo quanto ao mérito e ao encaminhamento proposto pela então SecexTCE, assim se manifestou o Ministério Público junto ao Tribunal (peça 103) :
 (...) 
4.	Com as devidas vênias à SecexTCE, entendemos que os autos merecem receber encaminhamento diverso, ante as evidências da efetiva realização do evento e da regularidade da execução financeira das despesas, conforme passaremos a expor.
5.	Antes disso, consideramos pertinente complementar a análise da Unidade Técnica acerca da incidência da prescrição, ante a superveniência da tese firmada pelo Supremo Tribunal Federal, com repercussão geral, no sentido de que "é prescritível a pretensão de ressarcimento ao erário fundada em decisão de Tribunal de Contas" (tema 899, Recurso Extraordinário 636.886) .
6.	Embora a controvérsia dirimida no RE 636.886 tenha ficado restrita à prescrição ocorrida no curso da execução, quando o dano ao erário já havia sido objeto de acórdão condenatório proferido pelo TCU, consideramos que as razões essenciais que levaram à decisão paradigmática da Corte Suprema, ao delimitarem o sentido e o alcance da ressalva contida no art. 37, § 5.º, da Constituição Federal, se refletem também no que diz respeito à prescrição reparatória. Além disso, não há por que se diferenciar prazos prescricionais para a pretensão punitiva do tribunal de sua pretensão de ressarcimento do dano ao erário.
7.	Outrossim, ante a inexistência de norma legal que discipline a prescrição no processo de controle externo e até que sobrevenha norma específica, entendemos pertinente suprir essa lacuna por analogia com a Lei n.º 9.873/1999, norma que observa os parâmetros que preponderam no conjunto de normas do direito público e que já vem sendo utilizada pelo STF para reger a limitação temporal ao poder sancionador do TCU.
8.	No presente caso, o prazo prescricional foi sucessivamente interrompido pelos atos processuais sumariados no Laudo Final n.º 011/2016 (peça 44, p. 2-3) e pela instauração da TCE em novembro/2018 e citação dos responsáveis em setembro/2020 (peça 44, p. 2-3, peças 83, 92, 95) . Uma vez que não houve o decurso do prazo quinquenal e trienal fixados no art. 1.º, caput e § 1.º, da Lei n.º 9.873/1999, respectivamente, não se operou a prescrição, segundo aplicação analógica do regime da referida lei.
9.	Também cabe frisar que a revelia dos responsáveis não autoriza presumir que sejam verdadeiras as irregularidades que lhes foram imputadas. Diferentemente do que ocorre no processo civil, a revelia nos processos perante o TCU, amparada no art. 12, § 3.º, da Lei n.º 8.443/1992, não implica a presunção da verdade dos fatos narrados, subsistindo a necessidade de que a responsabilização no âmbito da Corte de Contas se dê em conformidade com os elementos constantes dos autos.
10.	Isso posto, observa-se que, segundo o termo de convênio, a prestação de contas deve conter Relatórios de Cumprimento do Objeto e de Execução Físico-Financeira, Demonstrativo da Execução da Receita e Despesa, Relação de Pagamentos, extrato da conta bancária específica e comprovante de recolhimento do saldo de recursos (se for o caso) , relação de bens (se for o caso) , além de documentos acerca das contratações efetuadas (peça 8, p. 5) . Essa é a intelecção do teor do Ofício n.º 344/2010-GAB/SID/MinC, de 2/12/2010, que notificou o convenente acerca do fim da vigência do convênio e da necessidade de apresentar a prestação de contas no prazo devido (peça 11) .
11.	A prestação de contas encaminhada pelo Senhor Tiago Henquer Cesarino em 20/1/2011, acostada às peças 15 a 28, abrange todos os relatórios especificados, os extratos da conta vinculada ao ajuste, documentos fiscais e recibos atinentes às despesas informadas na Relação de Pagamentos, bem como cópias de material de divulgação do evento, que fazem menção ao financiamento pelo então Ministério da Cultura.
12.	Na primeira análise por parte do órgão concedente, foi assinalada a necessidade de encaminhar fotografias para comprovar a execução do evento e do banner e um exemplar da camiseta com logomarca do convenente (Informação n.º 011/2011-DPC/SID/MINC, de 18/5/2011, à peça 29) .
13.	O parecer técnico de análise de cumprimento do objeto, s/n.º, de 5/2/2012, ao tempo em que assinalou que o relatório de cumprimento de objeto "poderia ter sido melhor alimentado sobre a realização do projeto, no entanto, apresenta-se suficiente para o formato exigido", destacou que a ausência de registros visuais impedia atestar a veracidade das informações relatadas (peça 36, p. 3-4) .
14.	Na mesma linha, o Parecer Técnico n.º 083/2015, de 4/12/2015, destacou a dificuldade de emitir parecer técnico conclusivo acerca do atingimento dos objetivos propostos e do cumprimento das metas físicas pactuadas, tendo em vista a incompletude da prestação de contas apresentada e o não atendimento pelo convenente às diligências para complementá-la (peça 38, p. 3) .
15.	O referido parecer requereu a apresentação dos seguintes documentos para viabilizar a conclusão da análise: a) registros visuais do evento, evidenciando a presença dos jurados e do apresentador oficial, o trabalho do artista plástico na criação de peças e palco, os troféus para premiação, as apresentações artísticas, bem como palco, telões, lona e serviços de sonorização e iluminação; b) registros ou exemplares que evidenciem a aquisição de camisetas, chamadas na RBS-TV, banners, jornal ilustrado de 4 páginas e mídia no jornal Zero Hora, todos com o devido crédito ao Ministério da Cultura; e c) clipping jornalístico, se disponível, com matérias veiculadas nos meios de imprensa, para evidenciar a real repercussão social e cultural das ações junto à comunidade (peça 38, p. 4) .
16.	Impõe-se ressaltar, portanto, que as exigências alusivas à comprovação da execução física do evento, mediante a apresentação de registros visuais ou físicos de diversos itens do plano de trabalho, foram suscitadas por técnicos do órgão concedente sem amparo nos termos formais do instrumento de convênio e após a realização do festival, o que dificulta ou mesmo inviabiliza a obtenção das provas requeridas.
17.	Acerca desse ponto, a Corte de Contas, ao tratar de processos de natureza similar, envolvendo a transferência de recursos públicos federais para a realização de eventos artísticos em convênios firmados pelo Ministério do Turismo, tem adotado duas linhas decisórias principais, a depender das circunstâncias do caso concreto.
18.	Uma linha jurisprudencial considera não ser cabível a responsabilização do gestor pela não apresentação de fotos, filmagens ou material de divulgação como prova da realização de eventos, se tal exigência não constou do termo de convênio (Acórdãos n.º 3.088/2015 e n.º 2.465/2016, ambos da 1.ª Câmara) .
19.	A outra corrente jurisprudencial reconhece a possibilidade de, na ausência de outros meios de prova, se exigir a apresentação de filmagens ou fotografias que comprovem a execução física do objeto, mesmo que o termo do ajuste não faça tal exigência (Acórdão 1459/2012-TCU-Plenário e n.º 4.570/2021-TCU-2.ª Câmara) . É dizer, diante de fundadas dúvidas quanto à efetiva execução do objeto, entende-se razoável requerer provas adicionais, ainda que sem amparo formal no termo do convênio.
20.	No caso que ora se examina, constatamos que o Grito do Nativismo Gaúcho é festival tradicional que se realiza periodicamente na cidade de Jaguari/RS, tendo sido o evento objeto do Convênio n.º 438/2010 sua 21.ª edição.
21.	Em consulta ao sítio eletrônico oficial da Câmara de Vereadores de Jaguari/RS (https://camara.jaguari.rs.gov.br/cultura/musicas-grito/, que fizemos juntar à peça 102, pp. 1-2) , encontra-se menção à realização desse evento, bem como aos artistas que nele se apresentaram e suas respectivas músicas, cujos nomes coincidem com os constantes da cópia do Jornal do Nativismo (peça 28) e dos recibos de pagamento da prestação de contas (peça 22, pp. 1, 3, 5, 9, 11, 13, 15, 17, 19 e 21, peça 23, pp. 5 e 7) .
22.	De igual modo, há notícias posteriores ao festival nos blogs https://rondadosfestivais.blogspot.com/2010/08/21-grito-do-nativismo-destaques.html e http://anaejeankirchoff.blogspot.com/2010/08/21-grito-do-nativismo-gaucho-2010.html, (peça 102, pp. 3-6) que mencionam os jurados que integraram a comissão avaliadora (Betto Frizzo, João Cattelan, Daniel Moralles, Jaime Brum Carlos e Victor Hugo) , informação coincidente com a trazida no já citado Jornal do Nativismo (peça 28, p. 2) e com os recibos da prestação de contas (peça 23, pp. 23-32) .
23.	Bem assim, em ambos os blogs há imagem que permite visualizar parte do palco, banners, lona de cobertura e sistemas de som e iluminação, itens abrangidos no plano de trabalho aprovado. Nota-se, ainda, que a arte dos banners coincide com a que consta da cópia do cartaz de divulgação do evento (peça 27, p. 2) . 
24.	Destarte, é de se reconhecer que as informações extraídas das fontes acima mencionadas, em conjunto com as constantes da prestação de contas, constituem evidências consistentes de que o evento objeto do Convênio n.º 438/2010 foi efetivamente realizado.
25.	Diante disso, ponderamos que, embora os autos não contenham elementos suficientes para atestar a execução de todos os itens previstos no plano de trabalho - a exemplo do fornecimento das camisetas e troféus -, mostra-se frágil a glosa de despesas sob o fundamento de não atendimento de exigências de comprovantes feitas pelo órgão concedente muito tempo após a realização do evento, circunstância que dificulta ou mesmo impede a produção das provas pertinentes.
26.	Insubsistente a impugnação da execução física do objeto do convênio, resta tratar da prestação de contas sob a perspectiva financeira. Quanto a isso, registra-se que, embora os comprovantes de despesa apresentados pelo convenente tenham sido objeto de análise no bojo da Informação n.º 011/2011 - DPC/SID/MinC (peça 29) , o concedente terminou por não emitir parecer conclusivo sobre a regularidade da execução financeira, uma vez que o fundamento para instauração desta TCE consistiu apenas da impugnação da execução física do objeto. Também por isso, a instrução dos autos pela Unidade Técnica não tratou dessa questão.
27.	Diante de situações como essa, a postura usualmente adotada por esta representante do Parquet especializado é a de sugerir ao Ministro-Relator a restituição dos autos à Secretaria Técnica, a quem compete originariamente a instrução do feito, para reanalisar os autos e, se identificar indícios de irregularidades que resultem em prejuízos ao erário, proceder a novo chamamento dos responsáveis.
28.	No presente caso, todavia, em prol da racionalidade administrativa, abstemo-nos de propor tal medida. Isso porque, ao examinarmos a prestação de contas em confronto com as questões suscitadas na já citada Informação n.º 011/2011 - DPC/SID/MinC, constatamos haver evidências robustas de nexo financeiro entre os recursos do ajuste e grande parte das despesas informadas na Relação de Pagamentos.
29.	As notas fiscais e recibos de pagamento discriminam os respectivos serviços prestados no âmbito do convênio, todos compatíveis com itens do plano de trabalho aprovado. Bem assim, há comprovantes bancários para os débitos lançados na conta vinculada.
30.	A bem da verdade, alguns comprovantes bancários são formalmente inválidos (peça 22, pp. 16-32, 45,46, peça 23, pp. 1) , pois não trazem a autenticação de conclusão da operação, mas as respectivas despesas estão amparadas por notas fiscais e recibos assinados que fazem menção expressa ao convênio e aos montantes recebidos, em valores coincidentes com os débitos lançados na conta específica, o que denota provável falha na montagem do processo de prestação de contas. Afora isso, há alguns recibos sem a assinatura dos prestadores de serviços, mas para os quais há comprovantes bancários válidos que identificam os respectivos destinatários (peça 23, p. 37-40, 44-46, peça 24, pp. 1-11, 15-16, peça 26, p.13-14, 18-19) . Assim, ainda que indiretamente, estabelece-se o nexo financeiro entre os recursos do convênio e as despesas em questão.
32.	De outro giro, assiste razão ao órgão concedente ao impugnar a nota fiscal emitida pela Televisão Imembuí S.A. n.º 399, no valor de R$ 3.000,00 (peça 24, p. 28) . Embora o pagamento correspondente tenha sido feito em 30/9/2010, juntamente com os serviços de divulgação prestados pela emissora no mês de agosto (peça 24, pp. 26-29) , em princípio se justifica a glosa da despesa constante da nota n.º 399, pois se refere a despesa liquidada anteriormente à vigência do ajuste, relativa à divulgação do evento em julho/2010.
33.	Outras questões suscitadas na referida Informação que, a nosso ver, poderiam levar à conclusão pela ocorrência de dano ao erário não subsistem, visto que o convenente providenciou o recolhimento do saldo de R$ 1.729,52 (peça 34) e as transferências para poupança impugnadas consistiram na verdade de pagamentos a fornecedor (peça 29, pp.3-6, peça 26, p. 20, peça 22, p. 8) . As demais falhas e impropriedades apontadas são de baixa materialidade ou têm caráter meramente formal.
34.	Em vista do contexto fático-probatório ora delineado, considerando as evidências de efetiva realização do evento, de um lado, e a insignificância da despesa passível de glosa, de outro, entendemos inconveniente e inoportuno o retorno do feito para a fase instrutória. Essas mesmas razões nos levam a concluir que as presentes contas podem ser julgadas regulares com ressalva.
35.	Feitas essas considerações, esta representante do Ministério Público de Contas, renovando as vênias por divergir do encaminhamento proposto pela SecexTCE às peças 99-101, manifesta-se no sentido de que as contas da Associação das Comissões Organizadoras de Festivais de Música do RS e do Senhor Tiago Henquer Cesarino em relação ao Convênio n.º 438/2010 sejam julgadas regulares com ressalva, dando-lhes quitação.
É o relatório.

não há.

Procuradora-Geral Cristina Machado da Costa e Silva.

TOMADA DE CONTAS ESPECIAL. IRREGULARIDADES NA APLICAÇÃO DOS RECURSOS REPASSADOS PELA UNIÃO POR MEIO DO CONVÊNIO 00438/2010 FIRMADO ENTRE O MINISTÉRIO DA CULTURA E ASSOCIAÇÃO DAS COMISSÕES ORGANIZADORAS DE FESTIVAIS DE MÚSICA DO RS, CUJO OBJETO ERA A REALIZAÇÃO DO "FESTIVAL GRITO DO NATIVISMO GAÚCHO NA CIDADE JAGUARI/RS". CITAÇÃO. REVELIA. CONTAS REGULARES COM RESSALVA. QUITAÇÃO. CIÊNCIA.

TOMADA DE CONTAS ESPECIAL (TCE)

Unidade de Auditoria Especializada em Tomada de Contas Especial (AudTCE).

Conforme consignado no relatório precedente, esta tomada de contas especial foi instaurada pela Secretaria Especial de Cultura, em desfavor da Associação das Comissões Organizadoras de Festivais de Música do RS e de seu ex-presidente (biênio 2010-20111) , Sr. Tiago Henquer Cesarino, em razão da não comprovação da regular aplicação dos recursos repassados por meio do Convênio 00438/2010, firmado no valor de R$ 145.540,00, sendo R$ 116.432,00 à conta do concedente e R$ 29.108,00 referentes à contrapartida do convenente, cujo objeto era a realização do "Festival Grito do Nativismo Gaúcho na cidade Jaguari/RS". O ajuste teve vigência de 13/8/2010 a 1/12/2010, com prazo para apresentação da prestação de contas em 31/12/2010. 
2.	A prestação de contas e complementações enviadas foram analisadas por meio dos documentos constantes nas peças 36, 38 e 44, resultando no Parecer Técnico de Análise de Cumprimento do Objeto (peça 36) e Parecer Técnico 083/2015-G06/Passivo/CPCON/CGEXE/SPOA/SE/MinC (peça 38) , sem que houvesse manifestação conclusiva sobre a prestação de contas, tendo em vista a incompletude de seus elementos. Por sua vez, o Laudo Final 011/2016-G06/Passivo/CPCON/CGEXE/SPOA/SE/MinC (peça 44) , considerando que haviam sido assegurados ao convenente o devido acesso ao contraditório e à ampla defesa, sugeriu a reprovação da prestação de contas, devido ao não cumprimento integral de seu objeto.
3.	A fase interna desta TCE obedeceu à regência normativa para a espécie e resultou na constatação de prejuízo ao Erário e identificação dos responsáveis, conforme Relatório de Tomada de Contas Especial (peça 63) , Relatório e Certificado de Auditoria (peças 66 e 67) , Parecer do Dirigente do Controle Interno (peça 68) , em conclusões uniformes por considerar irregulares as contas prestadas. O pronunciamento ministerial respectivo consta da peça 69. 
4.	No âmbito deste Tribunal, após instrução inicial dos autos (peça 72) , a então SecexTCE promoveu a citação da Associação das Comissões Organizadoras de Festivais de Música do RS e do Sr. Tiago Henquer Cesarino pela não apresentação de documentação suficiente para atestar o cumprimento físico das metas e etapas aprovadas no Plano de Trabalho, a despeito das diligências realizadas pelo extinto MinC com vistas a obter registros visuais da realização dos eventos e outros elementos comprobatórios. 
5.	Transcorrido o prazo regimental fixado, os responsáveis mantiveram-se inertes, de modo que resta considerá-los revéis e dar prosseguimento ao processo, nos termos do art. 12, § 3º, da Lei 8.443/1992.
6.	Após a análise dos elementos de defesa acostados aos autos, a Secex-TCE registrou que "a despeito de o Sr. Tiago Cesarino haver informado que diligências dirigidas à Associação estariam sendo finalizadas e seriam entregues - conforme o Ofício nº 012/201 - ACOFEM/RS, de 24/10/2011 (peça 35) - não foi apresentada qualquer outra manifestação nos autos a esse respeito e, nem tampouco, encaminhada a documentação necessária para complementar a insuficiência da prestação de contas, em especial quanto aos registros visuais dos eventos, resultando na impossibilidade de se comprovar a execução física do Convênio 00438/2010", sugerindo, portanto, o julgamento pela irregularidade das contas com a condenação solidária dos responsáveis pelo débito apurado, bem como aplicação individual da multa prevista no art. 57 da Lei 8.443/92.
7.	Dissentindo quanto ao mérito e ao encaminhamento proposto pela então SecexTCE, o Ministério Público junto ao Tribunal, em seu Parecer à peça 103, pugnou pela regularidade com ressalvas das presentes contas especiais por entender que os registros visuais não constavam da exigência do ajuste firmado e, também, por haver documentação suficiente nos autos para atestar, com razoável credibilidade e suficiência, tanto a execução física como a execução financeira do convênio em exame, senão vejamos:
10.	Isso posto, observa-se que, segundo o termo de convênio, a prestação de contas deve conter Relatórios de Cumprimento do Objeto e de Execução Físico-Financeira, Demonstrativo da Execução da Receita e Despesa, Relação de Pagamentos, extrato da conta bancária específica e comprovante de recolhimento do saldo de recursos (se for o caso) , relação de bens (se for o caso) , além de documentos acerca das contratações efetuadas (peça 8, p. 5) . Essa é a intelecção do teor do Ofício n.º 344/2010-GAB/SID/MinC, de 2/12/2010, que notificou o convenente acerca do fim da vigência do convênio e da necessidade de apresentar a prestação de contas no prazo devido (peça 11) .
11.	A prestação de contas encaminhada pelo Senhor Tiago Henquer Cesarino em 20/1/2011, acostada às peças 15 a 28, abrange todos os relatórios especificados, os extratos da conta vinculada ao ajuste, documentos fiscais e recibos atinentes às despesas informadas na Relação de Pagamentos, bem como cópias de material de divulgação do evento, que fazem menção ao financiamento pelo então Ministério da Cultura.
12.	Na primeira análise por parte do órgão concedente, foi assinalada a necessidade de encaminhar fotografias para comprovar a execução do evento e do banner e um exemplar da camiseta com logomarca do convenente (Informação n.º 011/2011-DPC/SID/MINC, de 18/5/2011, à peça 29) .
13.	O parecer técnico de análise de cumprimento do objeto, s/n.º, de 5/2/2012, ao tempo em que assinalou que o relatório de cumprimento de objeto "poderia ter sido melhor alimentado sobre a realização do projeto, no entanto, apresenta-se suficiente para o formato exigido", destacou que a ausência de registros visuais impedia atestar a veracidade das informações relatadas (peça 36, p. 3-4) .
14.	Na mesma linha, o Parecer Técnico n.º 083/2015, de 4/12/2015, destacou a dificuldade de emitir parecer técnico conclusivo acerca do atingimento dos objetivos propostos e do cumprimento das metas físicas pactuadas, tendo em vista a incompletude da prestação de contas apresentada e o não atendimento pelo convenente às diligências para complementá-la (peça 38, p. 3) .
15.	O referido parecer requereu a apresentação dos seguintes documentos para viabilizar a conclusão da análise: a) registros visuais do evento, evidenciando a presença dos jurados e do apresentador oficial, o trabalho do artista plástico na criação de peças e palco, os troféus para premiação, as apresentações artísticas, bem como palco, telões, lona e serviços de sonorização e iluminação; b) registros ou exemplares que evidenciem a aquisição de camisetas, chamadas na RBS-TV, banners, jornal ilustrado de 4 páginas e mídia no jornal Zero Hora, todos com o devido crédito ao Ministério da Cultura; e c) clipping jornalístico, se disponível, com matérias veiculadas nos meios de imprensa, para evidenciar a real repercussão social e cultural das ações junto à comunidade (peça 38, p. 4) .
16.	Impõe-se ressaltar, portanto, que as exigências alusivas à comprovação da execução física do evento, mediante a apresentação de registros visuais ou físicos de diversos itens do plano de trabalho, foram suscitadas por técnicos do órgão concedente sem amparo nos termos formais do instrumento de convênio e após a realização do festival, o que dificulta ou mesmo inviabiliza a obtenção das provas requeridas.
 (...) 
21.	Em consulta ao sítio eletrônico oficial da Câmara de Vereadores de Jaguari/RS (https://camara.jaguari.rs.gov.br/cultura/musicas-grito/, que fizemos juntar à peça 102, pp. 1-2) , encontra-se menção à realização desse evento, bem como aos artistas que nele se apresentaram e suas respectivas músicas, cujos nomes coincidem com os constantes da cópia do Jornal do Nativismo (peça 28) e dos recibos de pagamento da prestação de contas (peça 22, pp. 1, 3, 5, 9, 11, 13, 15, 17, 19 e 21, peça 23, pp. 5 e 7) .
22.	De igual modo, há notícias posteriores ao festival nos blogs https://rondadosfestivais.blogspot.com/2010/08/21-grito-do-nativismo-destaques.html e http://anaejeankirchoff.blogspot.com/2010/08/21-grito-do-nativismo-gaucho-2010.html, (peça 102, pp. 3-6) que mencionam os jurados que integraram a comissão avaliadora (Betto Frizzo, João Cattelan, Daniel Moralles, Jaime Brum Carlos e Victor Hugo) , informação coincidente com a trazida no já citado Jornal do Nativismo (peça 28, p. 2) e com os recibos da prestação de contas (peça 23, pp. 23-32) .
23.	Bem assim, em ambos os blogs há imagem que permite visualizar parte do palco, banners, lona de cobertura e sistemas de som e iluminação, itens abrangidos no plano de trabalho aprovado. Nota-se, ainda, que a arte dos banners coincide com a que consta da cópia do cartaz de divulgação do evento (peça 27, p. 2) . 
24.	Destarte, é de se reconhecer que as informações extraídas das fontes acima mencionadas, em conjunto com as constantes da prestação de contas, constituem evidências consistentes de que o evento objeto do Convênio n.º 438/2010 foi efetivamente realizado.
25.	Diante disso, ponderamos que, embora os autos não contenham elementos suficientes para atestar a execução de todos os itens previstos no plano de trabalho - a exemplo do fornecimento das camisetas e troféus -, mostra-se frágil a glosa de despesas sob o fundamento de não atendimento de exigências de comprovantes feitas pelo órgão concedente muito tempo após a realização do evento, circunstância que dificulta ou mesmo impede a produção das provas pertinentes.
26.	Insubsistente a impugnação da execução física do objeto do convênio, resta tratar da prestação de contas sob a perspectiva financeira. Quanto a isso, registra-se que, embora os comprovantes de despesa apresentados pelo convenente tenham sido objeto de análise no bojo da Informação n.º 011/2011 - DPC/SID/MinC (peça 29) , o concedente terminou por não emitir parecer conclusivo sobre a regularidade da execução financeira, uma vez que o fundamento para instauração desta TCE consistiu apenas da impugnação da execução física do objeto. Também por isso, a instrução dos autos pela Unidade Técnica não tratou dessa questão.
27.	Diante de situações como essa, a postura usualmente adotada por esta representante do Parquet especializado é a de sugerir ao Ministro-Relator a restituição dos autos à Secretaria Técnica, a quem compete originariamente a instrução do feito, para reanalisar os autos e, se identificar indícios de irregularidades que resultem em prejuízos ao erário, proceder a novo chamamento dos responsáveis.
28.	No presente caso, todavia, em prol da racionalidade administrativa, abstemo-nos de propor tal medida. Isso porque, ao examinarmos a prestação de contas em confronto com as questões suscitadas na já citada Informação n.º 011/2011 - DPC/SID/MinC, constatamos haver evidências robustas de nexo financeiro entre os recursos do ajuste e grande parte das despesas informadas na Relação de Pagamentos.
29.	As notas fiscais e recibos de pagamento discriminam os respectivos serviços prestados no âmbito do convênio, todos compatíveis com itens do plano de trabalho aprovado. Bem assim, há comprovantes bancários para os débitos lançados na conta vinculada.
30.	A bem da verdade, alguns comprovantes bancários são formalmente inválidos (peça 22, pp. 16-32, 45,46, peça 23, pp. 1) , pois não trazem a autenticação de conclusão da operação, mas as respectivas despesas estão amparadas por notas fiscais e recibos assinados que fazem menção expressa ao convênio e aos montantes recebidos, em valores coincidentes com os débitos lançados na conta específica, o que denota provável falha na montagem do processo de prestação de contas. Afora isso, há alguns recibos sem a assinatura dos prestadores de serviços, mas para os quais há comprovantes bancários válidos que identificam os respectivos destinatários (peça 23, p. 37-40, 44-46, peça 24, pp. 1-11, 15-16, peça 26, p.13-14, 18-19) . Assim, ainda que indiretamente, estabelece-se o nexo financeiro entre os recursos do convênio e as despesas em questão.
32.	De outro giro, assiste razão ao órgão concedente ao impugnar a nota fiscal emitida pela Televisão Imembuí S.A. n.º 399, no valor de R$ 3.000,00 (peça 24, p. 28) . Embora o pagamento correspondente tenha sido feito em 30/9/2010, juntamente com os serviços de divulgação prestados pela emissora no mês de agosto (peça 24, pp. 26-29) , em princípio se justifica a glosa da despesa constante da nota n.º 399, pois se refere a despesa liquidada anteriormente à vigência do ajuste, relativa à divulgação do evento em julho/2010.
33.	Outras questões suscitadas na referida Informação que, a nosso ver, poderiam levar à conclusão pela ocorrência de dano ao erário não subsistem, visto que o convenente providenciou o recolhimento do saldo de R$ 1.729,52 (peça 34) e as transferências para poupança impugnadas consistiram na verdade de pagamentos a fornecedor (peça 29, pp.3-6, peça 26, p. 20, peça 22, p. 8) . As demais falhas e impropriedades apontadas são de baixa materialidade ou têm caráter meramente formal.
34.	Em vista do contexto fático-probatório ora delineado, considerando as evidências de efetiva realização do evento, de um lado, e a insignificância da despesa passível de glosa, de outro, entendemos inconveniente e inoportuno o retorno do feito para a fase instrutória. Essas mesmas razões nos levam a concluir que as presentes contas podem ser julgadas regulares com ressalva.
35.	Feitas essas considerações, esta representante do Ministério Público de Contas, renovando as vênias por divergir do encaminhamento proposto pela SecexTCE às peças 99-101, manifesta-se no sentido de que as contas da Associação das Comissões Organizadoras de Festivais de Música do RS e do Senhor Tiago Henquer Cesarino em relação ao Convênio n.º 438/2010 sejam julgadas regulares com ressalva, dando-lhes quitação.
8.	Em que pese a glosa justificável, no valor de R$ 3.000,00, referente à nota fiscal emitida pela Televisão Imembuí S.A. 399 (peça 24, p. 28) , entendo que a baixíssima materialidade do que remanesceu de irregularidades após o cuidadoso exame da Procuradora Cristina Machado da Costa e Silva permite o julgamento deste processo pela regularidade com ressalvas, dando-se quitação aos responsáveis. 
	Ante o exposto, VOTO no sentido de que o Tribunal adote a deliberação que ora submeto à apreciação deste Colegiado.
TCU, Sala das Sessões, em 23 de maio de 2023.
AROLDO CEDRAZ 
Relator